臺灣高雄地方法院民事判決　　　　　　　　96年度訴字第34號
原　　　告　　永豐商業銀行股份有限公司
法定代理人　　丁○○
訴訟代理人　　丙○○
被　　　告　　乙○○
兼訴訟代理人　甲○○
當事人間請求塗銷所有權移轉登記等事件，本院於民國96年5 月
14日言詞辯論終結，判決如下：
    主  文
確認被告乙○○與甲○○間就坐落高雄市○○區○○段三一七之
一０地號土地，及其上同段第四五六建號即門牌號碼高雄市○○
區○○街四０巷一０號建物全部，於民國九十五年一月三日所為
新台幣貳佰萬元之抵押權設定行為及所擔保之債權，與民國九十
五年二月十六日就上開房地所為之買賣關係，均不存在。
被告乙○○應將上開房地於民國九十五年一月二日，經高雄市前
鎮地政事務所以鎮登字第０００三三號收件所為之抵押權設定登
記，及於民國九十五年二月十四日，經高雄市前鎮地政事務所以
鎮登字第０一七六五號收件所為之所有權移轉登記，均予以塗銷
。
訴訟費用由被告負擔。
    事實及理由
一、按訴狀送達後，原告不得將原訴變更或追加他訴，但被告於
    訴之變更或追加無異議，而為本案之言詞辯論者，視為同意
    變更或追加，民事訴訟法第255 條定有明文。本件原告起訴
    時乃依民法第244 條第2 、4 項規定，請求撤銷被告間就坐
    落高雄市○○區○○段317 之10地號、面積69平方公尺之土
    地，及其上同段第456 建號即門牌號碼高雄市○○區○○街
    40巷10號建物（下稱系爭房地），所為買賣之行為，並請求
    被告乙○○塗銷該所有權之移轉登記；及依民法第87條第1
    項前段規定，求為判決被告間就系爭房地所為抵押權設定及
    所擔保之債權均不存在，並請求被告乙○○塗銷該抵押權之
    設定登記。嗣就系爭房地之買賣關係部分，追加依通謀虛偽
    意思表示及民法第242 條之規定，為先位聲明請求判決被告
    間就系爭房地之買賣關係不存在，及被告乙○○應將系爭房
    地以買賣為原因所為之所有權移轉登記予以塗銷，並將請求
    撤銷被告間就系爭房地所為買賣行為，及塗銷該所有權移轉
    登記部分，變更為備位聲明。原告就系爭房地之買賣關係所
    為訴之追加，被告並無異議而為本案之言詞辯論（見本院卷
    第183 頁），依前揭規定，即視為同意追加，故原告所為訴
    之追加，自無不合，應予准許。
二、原告主張：訴外人寶業機械工業有限公司（下稱寶業公司）
    邀同被告甲○○為連帶保證人，於民國91年10月25日起向台
    北國際商業銀行股份有限公司（下稱台北國際商銀）借款合
    計新台幣（下同）3340萬元，惟寶業公司未依約按期繳付本
    息，尚有本金21,203,059元及應付之利息、違約金未為清償
    ，被告甲○○依連帶保證契約之關係，自應對原告負連帶清
    償責任。詎被告甲○○為逃避上開債務，竟與其父即被告乙
    ○○通謀而為虛偽意思表示，於95年l 月3 日將其所有系爭
    房地設定第2 順位200 萬元之抵押權（下稱系爭抵押權）予
    被告乙○○，並於95年2 月16日以買賣為原因，將系爭房地
    之所有權移轉登記予被告乙○○。惟被告甲○○設定系爭抵
    押權後，並未自被告乙○○取得200 萬元，彼此間無任何債
    權債務關係，故系爭抵押權所擔保之債權並不存在，系爭抵
    押權乃屬虛偽設定而無效。又被告間就系爭房地之買賣價格
    與實際價格相較，顯非相當，且被告間並未真正支付價金，
    系爭房地仍由被告甲○○居住使用，並由被告甲○○向乙○
    ○承租，而以每月租金繳納系爭房地之貸款，被告二人顯無
    移轉系爭房地所有權之意，被告間買賣系爭房地行為乃係通
    謀虛偽表示所為，應屬無效。嗣台北國際商銀與建華商業銀
    行股份有限公司（下稱建華銀行）合併，台北國際商銀為消
    滅公司，建華銀行為存續公司而承受台北國際商銀之一切權
    利義務，並更名為原告。為此，依通謀虛偽意思表示及民法
    第242 條代位權之法律關係，提起本訴等情，並聲明：(一)確
    認被告乙○○、甲○○間就系爭房地所為系爭抵押權及所擔
    保之債權均不存在。(二)被告乙○○應將系爭房地於95年1 月
    3 日所為之抵押權設定登記予以塗銷。及就系爭房地之買賣
    關係為先位聲明：(一)確認被告乙○○、甲○○間就系爭房地
    之買賣關係不存在。(二)被告乙○○應將系爭房地於95年2 月
    16日以買賣為原因所為之所有權移轉登記予以塗銷。又縱認
    被告間就系爭房地之買賣非屬通謀虛偽意思表示，惟被告乙
    ○○為甲○○之父親，已75歲並無購屋之需求，被告甲○○
    為逃避寶業公司債權人之強制執行而將系爭房地移轉予被告
    乙○○名下，且為被告乙○○所知悉，自屬侵害原告之債權
    ，爰依民法第244 條第2 、4 項規定，請求撤銷被告間就系
    爭房地之買賣行為，而為備位聲明：(一)被告乙○○、甲○○
    就系爭房地於94年12月25日所為買賣之債權行為及所有權移
    轉之物權行為應予撤銷。(二)被告乙○○應將系爭房地於95年
    2 月16日以買賣為原因所為之所有權移轉登記予以塗銷。
三、被告則以：被告甲○○當初購買系爭房地時，因被告乙○○
    有幫忙支出頭款，其後被告甲○○因缺錢，原先要以系爭房
    地為擔保向被告乙○○借款200 萬元，惟因被告乙○○並無
    200 萬元足額，被告甲○○始將其所有系爭房地以150 萬元
    價格出售予被告乙○○，而被告乙○○已交付被告甲○○價
    金65萬元，其餘部分因系爭房地尚有高雄銀行之貸款餘額未
    繳清，故約定由被告乙○○承接該貸款以代價金之交付，雙
    方買賣系爭房地既有支付價金，乃為合法買賣，系爭房地之
    買賣顯非通謀虛偽意思表示所為。又因被告乙○○因年紀太
    大，高雄銀行不同意系爭房地之貸款餘額由被告乙○○轉貸
    ，始未變更貸款義務人，且被告甲○○將系爭房地出售予被
    告乙○○後無地方居住，故以每月1 萬元向被告乙○○承租
    系爭房地，而由被告乙○○以該租金繳納貸款，被告並非無
    實際移轉系爭房地所有權之意，原告之主張並無理由等語，
    資為抗辯。並聲明：原告之訴駁回。
四、按確認法律關係之訴，非原告有即受確認判決之法律上利益
    者，不得提起之，民事訴訟法第247 條定有明文。又所謂即
    受確認判決之法律上利益，係指因法律關係之存否不明確，
    致原告在私法上之地位有受侵害之危險，而此項危險得以對
    於被告之確認判決除去者而言，最高法院著有42年台上字第
    1031號判例可資參照。查原告主張被告甲○○為逃避債務，
    其與被告乙○○並無債權債務關係，被告甲○○竟與被告乙
    ○○通謀而為虛偽表示，以系爭房地設定系爭抵押權予被告
    ，並虛偽買賣系爭房地而移轉所有權登記，惟為被告所否認
    ，故系爭房地之買賣關係及系爭抵押權之存否並不明確，業
    已影響原告受償之權利，足使其私法上地位有受侵害之危險
    ，而此危險得以確認判決加以除去，故原告自有受確認判決
    之法律上利益，合先敘明。
五、兩造不爭執及爭執之事項：
（一）不爭執事項：
    1.寶業公司邀同被告甲○○等人為連帶保證人，於91年10月
      25日起陸續向原告借款合計3340萬元。嗣因寶業公司未清
      償借款，經原告起訴後，業經本院以95年度重訴字第192
      號判決寶業公司及被告甲○○應連帶給付21,203,059元及
      其利息、違約金，並於95年8 月17日確定。
    2.被告甲○○於95年1 月3 日將系爭房地設定200 萬元之抵
      押權予被告乙○○，並於同年2 月16日以買賣為原因，將
      系爭房地移轉登記予被告乙○○。
（二）爭執事項：
    1.被告間就系爭房地之抵押權設定行為是否為通謀虛偽意思
      表示？
    2.被告間就系爭房地所為買賣行為是否為通謀虛偽意思表示
      ？
六、本院之判斷如下：
（一）被告間就系爭房地之抵押權設定行為是否為通謀虛偽意思
      表示？
      按表意人與相對人通謀而為虛偽意思表示者，其意思表示
      無效，民法第87條第1 項前段定有明文；又所謂通謀虛偽
      意思表示，指表意人與相對人相互明知為非真意之表示而
      言，此有最高法院51年台上字第215 號判例意旨可資參照
      。本件被告甲○○為擔保其對被告乙○○所負200 萬元債
      務，而就系爭房地設定同額之抵押權予被告乙○○，並於
      95年1 月3 日完成設定登記，此有系爭房地之土地及建物
      登記謄本、抵押權登記申請書及設定契約書可稽（見本院
      卷第26至29頁、第110 至112 頁）。惟被告乙○○並未交
      付系爭抵押權所擔保之200 萬元予被告甲○○，此為被告
      所自認（見本院卷第155 、156 頁），是以被告間就設定
      系爭抵押權所擔保之債權既不存在，顯見被告二人均無設
      定抵押權之真意。且依被告所提系爭房地之買賣契約書，
      其簽訂買賣之時間為94年12月25日（見本院卷第70頁），
      則被告乙○○於完成系爭抵押權之設定前，既已向被告甲
      ○○購買系爭房地，將來即可取得系爭房地之所有權，其
      自無再辦理抵押權設定登記之必要，故系爭抵押權之設定
      乃屬被告通謀而為虛偽意思表示所為，堪以認定。準此，
      原告主張系爭抵押權所擔保之債權並不存在，系爭抵押權
      之設定乃係通謀虛偽表示所為，即屬有據。
（二）被告間就系爭房地所為買賣行為是否為通謀虛偽意思表示
      ？
    1.原告主張被告間就系爭房地所為之買賣行為乃通謀虛偽意
      思表示所為，雖為被告所否認，並以前揭情詞置辯。惟查
      ，系爭房地經鑑價結果為316 萬元，此有原告所提不動產
      估價報告書可稽（見本院卷第32至52頁），且為被告所不
      爭執（見本院卷第62頁），然被告就系爭房地所買賣之價
      金卻僅有150 萬元，此被告所提系爭房地之買賣契約書可
      稽（見本院卷第70頁），與系爭房地之鑑定價格相較，兩
      者差距甚多，顯非相當之對價，參以被告二人乃為父子關
      係，則被告間之買賣行為是否真實，已非無疑。又依系爭
      房地之買賣契約書所載，買賣價金之交付係約定由買受人
      即被告乙○○負責承接出賣人即被告甲○○於高雄銀行之
      抵押貸款餘額888,522 元，尾款611,478 元則由被告甲○
      ○補足支付（見本院卷第70頁），然該高雄銀行之貸款於
      系爭房地所有權移轉後，依然由被告甲○○按月繳納，且
      被告甲○○並未變更該貸款之義務人為被告乙○○，此為
      被告所不爭執（見本院卷第120 、156 頁），顯與為保障
      買受人履行交付價金之義務，乃將抵押權設定義務人變更
      為買受人，並由其自行繳納貸款之常情相違。再佐以被告
      甲○○將系爭房地出售予被告乙○○後，復以每月1 萬元
      之代價向被告乙○○承租系爭房地，此為被告所是認（見
      本院卷第156 頁），並有系爭房地之租賃契約書可稽（見
      本院卷第79頁），堪認被告間顯無移轉系爭房地所有權之
      意。至被告抗辯因被告乙○○年紀太大，高雄銀行不同意
      系爭房地之貸款餘額由其轉貸，始未變更貸款義務人云云
      ，然執此尚不足以證明被告間即有買賣系爭房地之意思，
      並無從為其有利之認定。
    2.又關於系爭房地之尾款611,478 元，被告乙○○雖有於95
      年2 月14日將該筆尾款匯款予被告甲○○，業據被告提出
      合作金庫銀行之匯款單及高雄銀行之存摺明細為證（見本
      院卷第73、122 頁），然被告甲○○旋於95年2 月22日提
      領611,500 元，並匯款予訴外人即辦理系爭土地買賣之代
      書許月女，而許月女復於同年3 月17日將該筆款項匯款予
      被告乙○○等情，此經本院查明屬實，並有合作金庫銀行
      分戶交易明細表、高雄銀行對帳單、匯款申請書代收入傳
      票及取款條（見本院卷第135 、152 頁、第164 至166 頁
      ）。是以被告甲○○雖有收受被告乙○○所匯購買系爭房
      地之尾款611,478 元，惟被告甲○○在不到一個月時間之
      內，旋即將該款項透過張月女之帳戶轉匯回被告乙○○之
      帳戶，由此足證被告彼此間並無支付系爭土地買賣價金之
      真意，被告甲○○顯係為規避其擔任連帶保證人之責任，
      與被告乙○○通謀而虛偽將自己所有系爭房地出售予被告
      乙○○甚明。準此，原告主張被告間就系爭房地所為買賣
      之意思表示乃係通謀虛偽所為，即屬有據。
七、綜上所述，本件被告乙○○對於被告甲○○並無系爭抵押權
    所擔保之債權存在，渠等就系爭房地所為之設定抵押權行為
    ，及就系爭房地所為之買賣行為，均係通謀虛偽意思表示所
    為，應屬無效，則被告乙○○依民法第113 條之規定，自負
    有回復原狀之責任。從而，原告依民法第242 條之規定，訴
    請確認被告間就系爭房地所為系爭抵押權及所擔保之債權均
    不存在，及確認被告間就系爭房地所為之買賣關係不存在，
    並以自己名義代位請求被告乙○○塗銷系爭抵押權之設定登
    記及所有權之移轉登記，為有理由，應予准許。至原告就系
    爭房地之買賣關係所為備位聲明，因其先位之訴已獲勝訴判
    決，自無庸就其備位之訴加以審究，附此敘明。
八、本件事證已臻明確，兩造其餘攻擊防禦方法，經本院審酌後
    認與判決結果無影響，爰不再予贅述，併予敘明。
九、據上論結，本件原告之訴為有理由，依民事訴訟法第78條、
    第85條第1 項前段，判決如主文。
中　　華　　民　　國　　96　　年　　 5　　月　　28　　日
                      民事第二庭法　官　吳俊龍
正本係照原本作成。
如不服本判決，應於送達後20日內，向本院提出上訴狀並表明上
訴理由，如於本判決宣示後送達前提起上訴者，應於判決送達後
10日內補提上訴理由書（須附繕本）。
中　　華　　民　　國　　96　　年　　 5　　月　　28　　日
                                書記官　邱秋珍
